---
title: "Cuenta Satélite de Bioeconomía de Ecuador"
lang: es
date: 2024-10-10
authors:
  - name: Renato Vargas
    affiliation:
      - ref: chw
    # email: renovargas@gmail.com
    roles: writing
    corresponding: true
  - name: Andrés Mondaini
    affiliation: 
      - ref: eclac
    # email: andres.mondaini@cepal.org
  - name: Adrián Rodríguez
    affiliation: 
      - ref: eclac
    # email: adrian.rodriguez@cepal.org
affiliations:
  - id: chw
    name: CHW, S.A.
  - id: eclac
    name: Comisión Económica para América Latina y El Caribe (CEPAL)
  - id: bccr
    name: Banco Central de Costa Rica
abstract: > 
  Este documento describe la construcción de una cuenta satélite de 
  bioeconomía para Ecuador, como un instrumento para la formulación 
  y seguimiento de políticas públicas relacionadas con la bioeconomía. 
  Además, se muestra una implementación piloto para el periodo 2007-2019, 
  en la que se observa que los recursos biológicos representaron entre 
  21.65 % y 23.95 % anual de los insumos necesarios para la producción en 
  la economía ecuatoriana de manera directa. También se evidencia que los 
  recursos biológicos  han pasado de representar 28.92 % en 2007 a 48.70 % 
  en 2019 de las exportaciones. También es importante notar que de los 
  productos bioeconómicos se obtuvo entre 20.19 % y 33.62 % de la recaudación 
  de impuestos a los productos durante el periodo analizado.
format:
  html:
    toc: true
    number-sections: true
    number-depth: 3
    highlight-style: github
  docx:
    toc: true
    number-sections: true
    highlight-style: arrow
  # pdf:
  #   prefer-html: true
  #   toc: true
  #   number-sections: true
  #   colorlinks: true
  
keywords:
  - Bioeconomía
  - Economía
  - Sostenibilidad
  - Cuentas Nacionales
copyright: 
  holder: Renato Vargas
  year: 2024
citation: 
  container-title: Manuscrito sin publicar.
  language: es
appendix-cite-as: display
funding: "Este trabajo ha sido financiado por FIAS."
---

```{r}
#| warning: false
#| message: false 
#| output: false
#| echo: false
#| label: libs

library(tidyverse)
library(gt)
library(pivottabler)
library(basictabler)
```

```{r}
#| warning: false
#| message: false 
#| output: false
#| echo: false
#| label: datasets

load("outputs/csb_ECU_factor.RData")
```

## Introducción

En esta sección se introduce el concepto de bioeconomía en función de los acuerdos internacionales y la Estrategia Nacional de Bioeconomía de Ecuador.

## Metodología

En esta sección se hará referencia a los pasos seguidos para construir la cuenta de bioeconomía de Ecuador. Se hará énfasis en cómo se ha hecho un emparejamiento entre las clasificaciones internacionales de actividades económicas y de productos y 

## Resultados

En esta sección se hará referencia a los hallazgos con una narrativa alrededor de:

- El cuadro de oferta 2019.
- El cuadro de utilización 2019.

::: {html-table-processing="none"}

```{r}
#| warning: false
#| message: false 
#| echo: false
#| label: tbl-csb-ecuador-compacta
#| tbl-cap: Cuenta de Bioeconomía de Ecuador (Millones de dólares, año 2019)

for_pivot <- as.data.frame(csb.ECU) |> 
  filter(Año == 2019)

library(pivottabler)

pt <- PivotTable$new()
pt$addData(for_pivot)
pt$addColumnDataGroups("Área.transaccional.columnas.No.")
pt$addColumnDataGroups("Área.transaccional", addTotal=FALSE)
# pt$addColumnDataGroups("CIIU.Secciones", addTotal=FALSE)
# pt$addColumnDataGroups("CIIU.Corto", addTotal=FALSE)
pt$addRowDataGroups("No..Cuadro", addTotal=FALSE)
pt$addRowDataGroups("Cuadro")
pt$addRowDataGroups("Bioeconomía.Productos", totalCaption="Bioeconomía", addTotal=FALSE)
pt$sortColumnDataGroups(levelNumber=2, orderBy="value")
pt$sortRowDataGroups(levelNumber = 2, orderBy = "value")
pt$defineCalculation(calculationName="Gran Total", summariseExpression="sum(Valor, na.rm=TRUE)", format=list(digits=1, nsmall=1, big.mark=",", decimal.mark=".", scientific=FALSE))
pt$renderPivot()
```

:::

- Evolución de la bioeconomía 2007-2019.
- Exportaciones.
- Importaciones.
- Impuestos sobre los productos.
- Tasa impositiva implícita.
- Ranking de actividades bioeconómicas vía consumo intermedio.
- Ranking de actividades bioeconómicas vía multiplicadores de insumos de la bioeconomía.
- Profundización en sectores seleccionados basado en lo anterior.

## Conclusiones

Atar los hallazgos de la cuenta de bioeconomía de Ecuador a los esfuerzos de la Estrategia Nacional y los hallazgos del libro Blanco.

## Referencias

Referencias bibliográficas.

